【裁判字號】    92,訴,570
【裁判日期】    920710
【裁判案由】    偽造文書等
【裁判全文】
臺灣彰化地方法院刑事判決                          九十二年度訴字第五七號
    公  訴  人  臺灣彰化地方法院檢察署檢察官
    被      告  乙○○
右列被告因偽造文書等案件，經檢察官聲請簡易判決處刑（九十二年度偵字第七五九
號），本院改依通常程序判決如左：
    主      文
乙○○共同行使變造私文書，足以生損害於公眾，處有期徒刑參月，如易科罰金，以
參佰元折算壹日。扣案經變造之統一發票貳張（變造後票號為ＱＦ00000000
號及ＱＦ00000000號）均沒收。
    事      實
一、乙○○由報紙上所刊登之借款廣告，認識一名綽號「阿狗」真實姓名年籍不詳之
    成年男子。其明知「阿狗」所交付之二張統一發票，票號已變造為符合當期中獎
    號碼（其中一張原號碼為ＱＦ00000000號，經變造為ＱＦ000000
    00號，另一張原號碼為ＱＦ00000000號，經變造為ＱＦ000000
    00號），竟與「阿狗」共同基於意圖為自己不法所有之犯意聯絡，於民國九十
    二年一月六日下午三時許，由「阿狗」駕車載乙○○一起至彰化縣秀水鄉農會，
    約定「阿狗」在車上等候，乙○○進入農會兌換二張各變造為中獎新台幣（下同
    ）一千元之統一發票，每兌換一千元乙○○可分得三百元，足以生損害於國庫財
    政之利益。嗣乙○○交付上述統一發票予農會人員而行使後，經承辦人員發現有
    異而報警當場查獲，致未得逞，「阿狗」則乘機逃逸。
二、案經彰化縣警察局鹿港分局報請台灣彰化地方法院檢察署檢察官偵查後聲請簡易
    判決處刑，經本院改依通常程序審理。
    理      由
一、訊據被告乙○○對於右述事實於警訊、偵訊及本院審理時均坦承不諱，核與證人
    即彰化縣秀水鄉農會承辦人員甲○○證述之情節相符。扣案之統一發票二紙（附
    於警卷），其背面經燈光穿透輔助視之，可發現統一發票上部分數字有遭變造之
    痕跡，並有原始統一發票存根聯影本二張可資參照比對，足認被告之自白與事實
    相符，被告犯行堪以認定。
二、按統一發票係稅法上所定營業人銷售貨物或勞務，開立予買受人之憑證，性質上
    屬私文書。至財政部依營業稅法訂定之「統一發票給獎辦法」，旨在防止逃漏、
    控制稅源及促進統一發票之推行，而以定期開獎，給予獎金之方式，鼓勵買受人
    向營業人索取統一發票，為其附隨目的。統一發票中獎與否，純繫於偶然之事實
    ，不因中獎人必須占有該中獎之統一發票，始得領取獎金（統一發票給獎辦法第
    九條參照），而影響統一發票之私文書性質，此有最高法院八十九年度台上字第
    二六○八號判決可資參佐。又刑法上所為謂偽造文書，係指妄冒他人名義制作文
    書，或就他人名義所製作文書於既有本質消滅後使生完全相反之效用，若原有文
    書之本質並未變更，雖就其內容有所變更而於固有本質之外另生其他證明效果，
    仍屬變造而非偽造，是以統一發票收執聯固有之銷貨憑證本質未喪失，僅將未中
    獎之號碼改造為符合當期中獎號碼，仍屬變造行為，而非偽造行為，可參照台灣
    高等法院暨所屬法院八十九年十一月法律座談會結論（見八十九年法律座談會彙
    編第二六三至二六八頁）。是核被告所為，係犯刑法第二百十六條、第二百十條
    之「行使變造私文書罪」。又查被告持變造之統一發票向農會兌領獎金，企圖使
    行員陷於錯誤以換領獎金，已著手於詐欺犯行之實施，因遭行員識破而不遂等情
    ，係犯刑法第三百三十九條第二項、第一項之「詐欺取財未遂罪」。被告與綽號
    「阿狗」真實姓名年籍不詳之成年男子之間，就上述犯行均互有犯意之連絡及行
    為之分擔，皆為共同正犯。至被告所犯上述「行使變造私文書罪」及「詐欺取財
    未遂罪」之間，則有手段、目的之牽連關係，依刑法第五十五條之規定，應從一
    重罪即「行使變造私文書罪」論處。爰審酌被告於九十年間曾因竊盜罪被判處罰
    金三千元確定（見台灣高等法院被告全國前案紀錄表），素行非佳，及其行使變
    造統一發票詐騙獎金之犯罪手段、目的，對國庫所可能造成之損害，暨坦承犯行
    之犯後態度等一切情狀，量處如主文所示之刑，並諭知易科罰金之折算標準，以
    示懲戒。扣案經偽造之統一發票二張，被告稱係共犯「阿狗」所有交付其供犯罪
    使用之物，爰依刑法第三十八條第一項第二款規定宣告沒收。
三、公訴意旨另以：被告與「阿狗」另於九十一年十二月二十七日，基於共同之犯意
    ，持一張不詳編號之統一發票，由「阿狗」自己至彰化縣秀水鄉農會換領不詳數
    額之中獎金額，因認被告就此部分另涉犯刑法第二百十六條、第二百十條之「行
    使變造私文書罪」，並認為被告所犯前後二次「變造私文書罪」已吸收於「行使
    變造私文書罪」之高度犯行，而不另論罪等語。惟查：被告雖於警訊中自承：「
    我曾經與綽號『阿狗』之男子於九十一年十二月二十七日持偽造之統一發票至秀
    水鄉農會兌領獎金」等語，惟於偵訊中補稱：「那時我在車上，『阿狗』下去兌
    換，有換到現金，但多少錢我不知道，連同這一次（即九十二年一月六日所犯）
    共犯二次」等語，在本院審理時續稱：「第一次我不知道是變造的發票，是『阿
    狗』上車之後跟我說那個發票可以領中獎金額」、「這次我沒有分到錢」等語。
    綜觀上述被告所陳述之內容，其於九十一年十二月二十七日陪同阿狗至農會換領
    獎金前，原不知其犯罪手段及目的，且是「阿狗」自己下車換領獎金，被告未分
    得利潤，是難以遽認被告就此次犯行，於事前曾與「阿狗」有共同犯罪之謀議，
    亦無任何分擔犯罪之行為，即難認被告涉有此部分犯行。又被告自始於警訊中即
    供稱其不知道統一發票之變造過程，亦不知道是何人變造的等語，此外則無任何
    證據足認被告就變造過程事先已有認識，或分擔任何變造之行為，應認被告變造
    私文書之犯罪無法證明。惟縱認起訴書所記載上述行使變造私文書及變造私文書
    之犯行足以認定，因與事實欄所記載被告所犯行使變造私文書罪成立之部分，有
    連續犯之裁判上一罪關係，或前後階段行為之吸收關係，故不另為無罪之諭知，
    附此敘明。
據上論斷，應依刑事訴訟法第四百五十二條、第二百九十九條第一項前段，刑法第二
十八條、第二百十六條、第二百十條、第三百三十九條第三項、第一項、第五十五條
、第四十一條第一項前段、第三十八條第一項第二款，罰金罰鍰提高標準條例第一條
前段、第二條，判決如主文。
本案經檢察官吳怡盈到庭執行職務。
中      華      民      國    九十二    年      七      月      十      日
                                  臺灣彰化地方法院刑事第三庭
                                          審判長法官   余   仕   明
                                          法      官   高   文   崇
                                          法      官   黃   玉   齡
右正本證明與原本無異。
如不服本判決，應於判決送達後十日內向本院提出上訴狀( 須附繕本 )。
告訴人或被害人對於判決如有不服具備理由請求檢察官上訴者，其上訴期間之計算係
以檢察官收受判決正本之日期為準。
                                          法院書記官   許   騰   云
中      華      民      國    九十二    年  七      月      十      日
附錄本案論罪科刑法條全文：
中華民國刑法第二百十六條
行使第二百十條至第二百十五條之文書者，依偽造、變造文書或登載不實事項或使登
載不實事項之規定處斷。
中華民國刑法第二百十條
偽造、變造私文書，足以生損害於公眾或他人者，處五年以下有期徒刑。
中華民國刑法第三百三十七條
意圖為自己或第三人不法之所有，而侵占遺失物、漂流物或其他離本人所持有之物者
，處五百元以下罰金。
中華民國刑法第三百三十九條
意圖為自己或第三人不法之所有，以詐術使人將本人或第三人之物交付者，處五年以
下有期徒刑、拘役或科或併科一千元以下罰金。
以前項方法得財產上不法之利益或使第三人得之者，亦同。
前二項之未遂犯罰之。


司法院資訊處製作；財團法人民間司法改革基金會備份。
